臺灣花蓮地方法院刑事判決　　　　　　　　　　　　　九十一年度易字第二七九號
　　公　訴　人　臺灣花蓮地方法院檢察署檢察官
　　被　　　告　丙○○
　　　　　　　　甲○○
　　右二人共同
　　選任辯護人　曾泰源
　　被　　　告　戊○○
右列被告因妨害自由案件，經檢察官提起公訴（九十年度偵字第三三０一號），本院
判決如左︰
    主  文
丙○○、甲○○、戊○○均無罪。
    理  由
一、公訴意旨略以：被告丙○○、甲○○二人因懷疑告訴人乙○○涉嫌於民國九十年
    十月二十日，在花蓮縣吉安鄉仁安村海濱九十七號旁空地，竊取甲○○所有膠筏
    上之支架，渠等不思循向警方報案之正當方式解決此事，乃於九十年十月二十四
    日上午十一時許，先行前往乙○○設於花蓮縣光華村光華七十二之一號住宅後空
    地查看，嗣發現甲○○疑遭竊之膠筏支架後，渠等為求取償，竟基於共同之犯意
    ，共同向乙○○嚇稱：「若不簽下字據及本票賠償，將加害於你及你的父母」等
    詞，乙○○因此心生畏懼，乃書寫記載：「因本人破壞甲○○先生竹筏，偷拿船
    機零件．．．願以新台幣（下同）三十萬元賠償，達成和解等文旨之和解書，並
    開立同面額之本票一紙，且該和解書上並由丙○○及在場助勢，而具有幫助犯意
    之戊○○二人在該和解書上簽名見證。且丙○○、甲○○二人見乙○○當時獨自
    一人老實可欺，且有新購Ｑ四─七四九二號汽車一部，渠等見狀，乃接續於同日
    十三時許，共同脅迫乙○○駕駛該車，並由戊○○推介至其妻舅即不知情之丁○○所經營，設於花蓮市○○路二０六號之「請鄉親當舖」店內，強制乙○○將該
    車辦理典當，乙○○迫於無人幫忙力爭，只得將該車典當三十萬元，交由丙○○
    等人收取後，丙○○等人乃將本票退回予乙○○。事後乙○○發覺事態有異，且
    自覺權益受損，乃報警查獲。因認被告丙○○、甲○○均涉犯刑法第三百零四條
    第一項之強制罪嫌及同法第三百零五條之恐嚇罪嫌；而被告戊○○則涉犯同法第
    三百零四條第一項之強制罪嫌之幫助犯等語。
二、訊據被告丙○○、甲○○、戊○○均堅決否認有何強制罪嫌，辯稱：我們沒有強
    迫乙○○賠我們三十萬元，是乙○○偷我們竹筏、管架、引擎等東西，被我們找
    到後，他要我們不要報警，怕被家人知道，所以自動要賠我們的等語。辯護人則
    以：公訴人以測謊為證據，但事實證明乙○○竊盜案之測謊為法院所不採，足見
    被告等人未通過測謊係緊張所致，且告訴人之指訴不一，四次陳述均有矛盾，且
    無其他證人目擊，足證告訴人之指控不實在，足認告訴人係因被家人發現車不見
    了，為找籍口，恐其所涉之竊盜犯行曝光，才會杜撰事實等語置辯。本件公訴人
    認被告丙○○、甲○○、戊○○涉有前開犯行，係以告訴人乙○○之指訴，並有
    和解書、本票影本為證，且被告丙○○、甲○○對於測謊鑑定之問題：其未強迫
    乙○○簽立本票及簽和解書等詞，經測試呈情緒波動反應，研判有說謊等證據，
    為其論罪之依據。
三、按犯罪事實應依證據認定之，無證據不得推定其犯罪事實。又不能證明被告犯罪
    者，應諭知無罪之判決，刑事訴訟法第一百五十四條、第三百零一條第一項分別
    定有明文。又事實之認定，應憑證據，如未能發現相當證據，或證據不足以證明
    ，自不能以推測或擬制之方法，以為裁判基礎（最高法院四十年台上字第八六號
    判例參照）。再告訴人之告訴，本以使被告受刑事訴追為目的，故其陳述是否與
    事實相符，自應調查其他證據，以資審認，苟其所為攻擊之詞，尚有瑕疵，則在
    此瑕疵未予究明以前，即不能遽採為斷罪之基礎（最高法院六十九年台上字第一
    五三一號判例參照）。經查：
（一）告訴人乙○○確實有於九十年十月二十日上午九時許，在花蓮縣吉安鄉仁安村
      海濱九十號旁空地，持現場客觀上可作為兇器使用之石頭，將甲○○所有之膠
      筏船身砸毀後，竊取固定膠筏之金屬支架四個，並以其所有之車牌號碼Ｑ四─
      七四九二號自用廂型車載回位於花蓮縣吉安鄉光華村光華七十二之一號住宅後
      院藏置，嗣因被在現場附近之陳添財發覺並記下車號告知甲○○後，報警循線
      於同年月二十八日下午四時三十分許，在上址查獲乙○○並起出上開金屬支架
      四個等竊盜事實，業據臺灣花蓮地方法院檢察署檢察官以九十一年度偵續一字
      第七號提起公訴，並經本院以九十一年度易第二三四號刑事判決判處乙○○有
      期徒刑六月等情，分別有起訴書及本院判決書可稽，復經本院調該案卷宗全卷
      核閱屬實。則告訴人確有因竊取被告甲○○之膠筏金屬支架而對被告甲○○負
      有賠償其損失之責任存在，合先敘明。
（二）告訴人在上開花蓮縣吉安鄉光華村光華七十二之一號住宅後院，為被告甲○○
      、丙○○查獲其等所失竊之膠筏白鐵支架後，告訴人確實因害怕家裡人知道實
      情，因而要求被告等不要報警，其後因車子已經幾天沒有看到，他母親在問，
      才去報警等事情（見偵卷第四十頁、本院審理筆錄），則告訴人之所以將車子
      典當三十萬元將款項交予被告等人，究因自知竊取被告甲○○所有之膠筏上白
      鐵支架為被告等人查獲後，為避免遭家人知悉責或不願被告等報警而將事態
      擴大，或係受被告等恐嚇、脅迫所致，已有疑義。
（三）而告訴人所指稱遭被告等恐嚇一節，經告訴人在九十年十月二十八日警訊時指
      稱：「（涉嫌以何手段強迫你簽立據及本票？）如我不簽要對我父母不利」（
      見警卷第四頁）；在九十年十一月七日警訊時供稱：「將我圍住，甲○○並說
      若我不簽下立據及本票要加害我及我父母」（警卷第八頁）；在偵查中稱：「
      他們恐嚇我，若不從便對家人不利」（偵卷第四十頁）、在本院審理時供陳：
      他們要我賠償他們破壞船隻的損失，要我寫和解書，說若我不簽的話，要對我
      父母不利（見本院審理筆錄），而告訴人對於被告甲○○以如何言語對其恐嚇
      ，告訴人亦指明甲○○叫我賠錢賠一賠，我跟他講說沒有錢，他說如果你不賠
      錢，到時候叫人家來我家，會做什麼事情我不知道等語（見本院審理筆錄），
      足見告訴人對於被告三人或究為被告一人對之為恐嚇，或恐嚇之具體內容為何
      ，均無法說明清楚，已無法確認告訴人究否受被告等人以何種言語恐嚇，況告
      訴人亦指出當時並無其他人在場耳聞，則亦無法確認，告訴人所指訴被告等三
      人對之恐嚇之內容是否真實無誤。
（四）另告訴人在本院審理時亦證實，被告甲○○叫他寫和解書簽本票時，丙○○在
      旁邊說：東西把人家砸壞了賠一賠就好了，後來打電話找戊○○來，戊○○來
      時他沒有講什麼，就將本票拿出來叫我簽等語；甲○○說要你賠償時，丙○○
      就下車說東西把人家破壞了就賠一賠，丙○○沒有恐嚇我，他就是叫我說我破
      壞人家的東西，東西在我家，叫我說給人家賠一賠等語；戊○○來之後沒有說
      什麼，就叫我簽本票；丙○○、戊○○在我寫和寫書時，在上車時及在當舖時
      都沒有說什麼恐嚇的話，只是甲○○在跟我談賠償時他們有在旁邊叫我把錢賠
      一賠等語（見本院審理筆錄），則益難認被告丙○○及戊○○有恐嚇告訴人之
      情事。
（五）至告訴人就被告三人如何脅迫其前往請鄉親典當車子一事，據其陳述為：甲○○當時並沒有拿兇器；沒有要打我；甲○○叫我上車時沒有恐嚇我；甲○○叫
      我去牽車跟著他們的車子走；去當舖是我自己上車的，他叫我跟著他們走，我
      就上車，他們叫我上車時，沒有對我說什麼話或做什麼動作，甲○○只有叫我
      跟緊戊○○的車子，到當舖下車時也沒有押著我；進了當舖之後，老闆在裡面
      ，甲○○說要當車，裡面的小弟就出來要我寫資料，然後他們三人在裡面與老
      闆聊天；當時他們三人在當舖裡沒有恐嚇我，沒有講什麼話；在當舖時車子的
      證件是我交給當舖小弟的；典當車子三十萬所簽寫的六張五萬塊的本票是我自
      己寫的，他們沒有強迫我寫；丙○○、戊○○在我寫和解書時，在上車時及在
      當舖時都沒有說什麼恐嚇的話，只是甲○○在跟我談賠償時他們有在旁邊叫我
      把錢賠一賠等語（見本院審理筆錄），由告訴人所陳述其駕車前往當舖典當之
      經過情形以觀，已難認被告三人有脅迫告訴人典當車子之情事。再證人即「請
      鄉親當舖」的負責人丁○○所證述：我當時問借款人是誰，他們說是乙○○，
      我說用什麼借，乙○○就用車子借三十萬，我說價值不夠，乙○○就叫我幫他
      一下，他說這筆款項要修漁船的錢，丙○○說若乙○○這筆錢不夠的話他要處
      理。然後我們約好三十萬半年還，一個月還五萬，就先簽本票，乙○○說錢交
      給丙○○，然後他們錢拿了車子留下來人就走了；被告三人在當舖時跟乙○○
      講話時，很客氣的有說有笑，乙○○沒有露出害怕的樣子，乙○○離開時沒有
      被押著等語（見本院審理筆錄），則並無證據顯示告訴人到當舖典當車子是在
      被告三人脅迫下所為之不得已行為。
（六）又本件被告三人及告訴人經檢察官送法務部調查局為測謊鑑定結果，雖認(1)丙○○、甲○○二人均稱：其未強迫乙○○簽本票及簽和解書，經測試呈情緒波
      動反應，研判有說謊；(2)戊○○稱：其未強迫乙○○簽本票及簽和解書，經測
      試無情緒波動反應，研判未說謊；(3)乙○○稱：沒有竊取竹筏、沒有自竹筏上
      將系爭白鐵支架拆下、甲○○等人有強迫簽立本票等問題經測試均無情緒波動
      反應，研判未說謊，雖有該局調科參字第０九一００一０四七六０號、第０九
      一０００八二七一０號函可參。然測謊鑑定係依一般人在說謊時，心理、情緒
      波動異於平常，而經由科學儀器觀測紀錄，再由專業人員予以判斷，是否說謊
      。故判斷結果之正確與否，涉及判斷人員之專業素養、所訊問之問題是否能使
      受測謊人於正常及心虛狀態下反應不同、受測謊人之心理控制狀態及身體狀態
      是否適合接受測謊等等，其中一環節有所疏忽，即將導致測謊結果失真，是尚
      難僅以測謊結果作為認定被告有罪、無罪之唯一證據，而需輔以其他證據以資
      判斷。而本件告訴人已供承丙○○未強迫其簽本票及和解書，已如前述，此與
      鑑定結果認丙○○說謊之事實不符，況告訴人確有因竊取甲○○之竹筏上白鐵
      而經法院判決有罪，亦經前述，顯與鑑定結果不符。則自難僅測謊鑑定結果即
      遽認被告三人有對告訴人為恐嚇而脅迫其簽下和解書及本票，並進而強押其前
      往當舖典當車子之犯罪行為。
四、綜上所述，依告訴人自身之陳述及證人之證詞，均未能證明被告三人有以言詞對
    告訴人實施任何恐嚇行為，以逼迫告訴人簽立和解書及本票之犯罪行為，自無法
    作為補強告訴人指訴之補強證據，而告訴人之指訴內容，又無法認屬真實，自難
    僅憑以告訴人之指訴，遽認被告涉有恐嚇及強制罪犯行。是依公訴人起訴所憑之
    證據資料，及本院依職權調查之全部證據結果，均無從證明被告三人有公訴人所
    指之恐嚇及強制犯行，自應為無罪之諭知。
據上論斷，應依刑事訴訟法第三百零一條第一項前段，判決如主文。
中      華      民      國    九十一    年     十二     月     十六     日
                              臺灣花蓮地方法院刑事庭
                                  法  官  吳  順  龍
右正本證明與原本無異。
如對本判決不服，應於送達後十日內，向本院提出上訴狀。（應抄附繕本）告訴人或
被害人如對於本判決不服者，應具備理由請求檢察官上訴，其上訴期間之計算係以檢
察官收受判決正本之日期為準。
                                  法院書記官
中      華      民      國    九十一    年     十二     月     十八     日
